【裁判字號】    94,上易,776
【裁判日期】    950126
【裁判案由】    侵占
【裁判全文】
臺灣高等法院高雄分院刑事判決         94年度上易字第776號
上  訴  人  臺灣屏東地方法院檢察署檢察官
被      告  丙○○
選任辯護人  洪士宏律師
            林易玫律師
上列上訴人因被告侵占案件，不服臺灣屏東地方法院94年度訴字
第352 號中華民國94年9 月8 日第一審判決（起訴案號：臺灣屏
東地方法院檢察署93年度偵字第5575號），提起上訴，本院判決
如下：
    主  文
上訴駁回。
    理  由
一、公訴意旨略以：被告丙○○於民國93年7 月17日上午3 時50
    分許，在屏東市○○路與自由路口，與甲○○等人因車輛擦
    撞事故發生爭執，告訴人乙○○欲以其所有INNOSTREAMI210
    0 型行動電話手機1 支對外聯絡，被告丙○○竟將該手機強
    行取走上開行動電話手機，妨害告訴人乙○○行使撥打行動
    電話之權利（被告丙○○所涉強制罪犯行，業經原審判處拘
    役40日確定）；後經告訴人乙○○向被告丙○○索回上開行
    動電話手機，被告丙○○竟另意圖為自己不法所有，以拒絕
    返回之方式變易持有為所有，而將該上開行動電話手機侵占
    入己。因認被告丙○○涉有刑法第335 條第1 項之侵占罪嫌
    云云。
二、按犯罪事實應依證據認定之，無證據不得認定犯罪事實，刑
    事訴訟法第154 條第2 項定有明文。又按「刑法上之侵占罪
    ，須持有人變易其原來之持有意思而為不法所有之意思，且
    以被侵占之物先有法律或契約上之原因在其持有中者為限，
    否則不能成立侵占罪」、「刑法上之侵占罪，以侵占自己持
    有他人之物為前提。換言之，必行為人基於法令、契約或法
    律行為以外之『適法』行為如無因管理、不當得利等原因而
    持有他人之物，於持有狀態繼續中，易持有為所有之意思始
    可」（最高法院52年臺上字第1418號、68年臺上字第3146號
    判例意旨，84年臺上字第1875號判決意旨參照）。
三、公訴人認被告丙○○涉有侵占罪嫌，係以：(一)告訴人乙○○
    之證述；(二)同型行動電話手機相片為其論據。惟訊據被告丙○○堅決否認有侵占犯行，辯稱：「伊只是阻止乙○○打手
    機，並沒有拿他的手機；當時乙○○下車，也沒有向伊要手
    機」等語。
四、經查：
  (一)被告丙○○（以下簡稱被告）、選任辯護人、檢察官均同意
    甲○○於警詢、偵訊之陳述作為證據（見本院卷第24、25頁
    ）；選任辯護人亦僅爭執乙○○於警詢、偵訊陳述之證明力
    ，而不爭執證據能力（見本院卷第26頁）；又本院審酌甲○○、乙○○警詢、偵訊陳述作成之狀況，並無不適當或顯不
    可信之情形。是依刑事訴訟法第159 條之5 規定，甲○○、
    乙○○警詢、偵訊之陳述均具證據能力。
  (二)被告固一再否認曾為阻止乙○○撥打本件行動電話手機與他
    人聯絡，而有強行取走本件行動電話手機之行為；惟證人即
    告訴人乙○○自警詢至本院審理中，均一再陳（證）稱：「
    丙○○強行取走伊的手機」等語（見警卷第46頁，93偵5575
    號卷第25頁，原審卷第35頁，本院卷第40頁），並經證人甲○○於偵訊證稱：「93年7 月17日當天乙○○有帶1 支手機
    ，是綠色的」等語在卷（見93偵5575號卷第28頁）；復參酌
    乙○○業於94年5 月19日以與被告和解為由，具狀對被告撤
    回告訴，有撤回告訴狀1 紙在卷可憑（見原審卷第16頁）。
    則衡情，乙○○既與被告達成和解，已不願再追究被告相關
    刑事責任，自應為較有利於被告之陳述，然其卻仍一再指陳
    被告確為阻止其與他人聯絡而強取其所有本件行動電話手機
    之行為，被告復不否認確有於乙○○以行動電話手機聯絡他
    人時為阻止之舉；是應認乙○○上開陳（證）述可信，被告
    確有為阻止乙○○使用本件行動電話手機與他人聯絡，而強
    行取走本件行動電話手機之行為無訛。
  (三)被告係因為阻止乙○○使用本件行動電話手機與他人聯絡，
    始強行取走本件行動電話手機，業如前述（原審亦為相同之
    認定）；且依公訴人上開起訴之犯罪事實，公訴人亦認被告
    係為妨害乙○○行使撥打行動電話手機之權利，始將乙○○
    所有本件行動電話手機強行取走，而涉有刑法第304 條第1
    項強制罪嫌。顯見被告初始持有本件行動電話手機，並非因
    「適法」之行為而取得。從而諸首揭判例及判決意旨，公訴
    人認被告除涉有刑法第304 條第1 項強制罪嫌外，另因拒不
    返還本件行動電話手機，尚涉刑法第335 條第1 項之侵占罪
    嫌，自屬對侵占罪之構成要件有所誤認。
  (四)是綜上所述，被告既非因「適法」行為而取得本件行動電話
    手機之占有，自與侵占罪之構成要件有間，尚難因被告拒不
    返還本件行動電話手機，遽將被告以侵占罪名相繩。此外，
    復查無其他積極證據，足資證明被告有侵占犯行，其犯罪自
    屬不能證明。
五、原審認被告被訴侵占部分，犯罪不能證明，而為無罪之諭知
    ，經核於法並無不合。檢察官仍執陳詞，提起上訴指摘原判
    決不當，為無理由，應予駁回。
六、適用法律：刑事訴訟法第368 條。
本案經檢察官姜麗儒到庭執行職務。
中    華    民    國    95    年    1     月    26    日
                  刑事第七庭    審判長法  官  莊飛宗
                                      法  官  黃憲文
                                      法  官  曾逸誠
以上正本證明與原本無異。
不得上訴。
中    華    民    國    95    年    1     月    26    日
                                      書記官  黃富美


司法院資訊處製作；財團法人民間司法改革基金會備份。
